臺灣屏東地方法院民事判決　九十年度訴字第九一○號
　　原　　　告　己○○
　　訴訟代理人　庚○○
　　原　　　告　丙○○
　　訴訟代理人　甲○○
　　被　　　告　丁○○
　　　　　　　　戊○○
　　訴訟代理人　乙○○
右當事人間請求履行和解契約事件，本院判決如左：
    主      文
原告之訴駁回。
訴訟費用由原告連帶負擔。
    事      實
甲、原告方面：
一、聲明：求為判決：被告各應給付原告新台幣（下同）八十九萬八千五百六十五元
    ，及自民國八十五年二月二十六日起至清償日止，按週年利率百分之五計算之利
    息。
二、陳述：
（一）緣劉謝友妹將其所有坐落屏東縣長豐段四三地號（原長興段二七八地號）及屏
      東縣永興段五九七地號（原長興段六一九地號）二筆土地贈與其子即原告之被
      繼承人劉曜濱後，劉謝友妹之其他子女即被告爭產甚烈，劉曜濱因不忍其年邁
      母親屢受責罵、左右為難，乃於八十二年四月二十日與其母及被告訂立和解契
      約，並於和解書第一條載明：「立約人認知上揭土地原為甲方（即劉謝友妹）
      所有登記於丁方（即劉曜濱），而實際上為乙方（即被告戊○○）、丙方（即
      被告丁○○）及丁方所共有，每人持分各三分之一．．．」及第三條載明：「
      自本和解書成立之日起，就前揭土地所生之稅費（包含遺產稅），則由乙、丙
      、丁三方共同負擔。」等語。而劉曜濱係因其於訂約當時已罹患情感性精神病
      及高血壓，自知體弱多病，將不久於人世，乃於訂約之時，特別要求系爭二筆
      土地之遺產稅由其與被告各負擔三分之一。
（二）劉曜濱於八十三年十二月八日死亡後，其法定繼承人包括其妻即原告甲○○，
      及其子女即原告己○○、庚○○與丙○○，而劉曜濱所遺財產經財政部台灣省
      南區國稅局核定應繳納遺產稅計六百三十五萬一千八百二十五元，原告已於八
      十五年二月二十六日繳納完畢，其中系爭二筆土地遺產稅計二百六十八萬七千
      七百九十元及規費計七千九百零五元，被告依約應各負擔三分之一即八十九萬
      八千五百六十五元，爰依系爭和解契約約定，請求被告給付如聲明所示金額。
三、對被告所為抗辯之陳述：
（一）系爭和解契約所約定權利義務僅以當時和解書字義內容載述為準，無特別約定
      事項。劉曜濱因不願見被告假其母之名興訟，令其母為難，乃與其母及被告訂
      立系爭和解契約，而劉謝友妹確實曾將系爭二筆土地贈與劉曜濱，此事業經鈞
      院八十五年度重訴字第一二七號判決認定屬實。
（二）原告於八十四年五月十八日就劉曜濱所遺財產向財政部台灣省南區國稅局屏東
      分局申請遺產稅之際，曾向該局粘姓承辦人員提示本件和解書，並聲請扣除該
      和解書所提被告所有部分，惟該粘姓承辦人員不受理原告之上開聲請，而原告
      曾於八十五年八月十五日以郵局存證信函通知被告繳付系爭二筆土地之稅費計
      八十九萬八千五百六十五元，被告於原告提起本件訴訟前從未就此表示異議。
      系爭和解契約確實有效，依系爭和解契約約定，被告應給付原告如聲明所示金
      額。
（三）劉曜濱於八十二年四月二十日返家時，曾告知原告：「伊係不願見被告爭產而
      為難母親劉謝友妹，且劉謝友妹本無意回收原贈與之系爭二筆土地，另伊希望
      被告能善待劉謝友妹，基於此遂簽訂和解書，其中和解書內載第三條約定『．
      ．．前揭土地所生之稅費（包含遺產稅）．．．』是伊提出的，其本意就是系
      爭土地乃登記伊名下，系爭二筆土地所有稅費都會落在伊身，且伊也不願見當
      時土地法令限制無法解決時，伊往生後而讓伊後代平白負擔多出稅費，遂特別
      加註『（包含遺產稅）』字句。」等語。於訂立系爭和解契約之時，被告要求
      劉曜濱一人獨自前往，詎被害人現竟欺原告未參加當時訂約過程，並將和解書
      內載第三條約定「稅費」值為「稅負」企業混淆視聽，況劉謝友妹之法定繼承
      人除被告外，尚有訴外人劉曜東。
四、證據：提出和解書一件、土地登記謄本二件、診斷證明書影本二件、死亡證明書
　　影本一件、戶籍謄本五件與繼承系統表一件、遺產稅核定通知書與繳清證明書影
    本各一件、計算書一件、郵局存證信函影本七件、起訴書影本一件、系爭二筆土
    地興訟始末記事與兩造寄送存證信函及訴訟記事各一件，及本院八十五年度重訴
    字第一二七號與台灣高等法院高雄分院八十六年度重上字第六○號等民事判決影
    本各一件為證。
乙、被告方面：
一、聲明：求為判決駁回原告之訴。
二、陳述：
（一）系爭二筆土地係被告之母劉謝友妹所有，被告之弟劉曜濱於七十八年十二月間
      以參加立法委員選舉為由，騙取劉謝友妹之印鑑與身分證後，竟於七十九年二
      月間將系爭二筆土地所有權以贈與為原因移轉登記於其名下，被告於八十一年
      一月間始知悉上情，而劉謝友妹乃於八十一年十一月間向鈞院起訴請求劉曜濱
      塗銷系爭二筆土地所有權移轉登記，經鈞院以八十一年度重訴字第四五號受理
      在案，劉曜濱遂於八十二年四月二十日與劉謝友妹及被告訂立和解契約，劉謝
      友妹因此撤回上開民事訴訟。
（二）劉曜濱於八十三年十二月八日死亡後，劉謝友妹與被告曾於八十四年四月三日
      以郵局存證信函表示：原告如欲辦理系爭二筆土地繼承登記，請於一週內通知
      等語，惟原告未予理會，逕將系爭二筆土地辦理繼承登記為其所有，被告為此
      向鈞院起訴請求原告將系爭土地所有權應有部分各三分之一移轉登記與被告，
      經鈞院以九十年度重訴字第九四號判決被告勝訴，原告對此民事判決提起上訴
      ，復經台灣高等法院高雄分院以九十年度重上字第八○號判決駁回原告上訴而
      告確定。
（三）系爭二筆土地確實為劉謝友妹所有，而系爭和解契約所指遺產稅係指劉謝友妹
      之遺產稅，並非指劉曜濱之遺產稅，因劉曜濱與被告同為劉謝友妹之子女，劉
      謝友妹所遺財產之遺產稅自應由三人共同負責，至劉曜濱與被告係兄弟姐妹關
      係，被告自無庸負擔劉曜濱所遺財產之遺產稅。
（四）原告明知其被繼承人劉曜濱曾與劉謝友妹及被告訂立系爭和解契約，則渠等就
      劉曜濱所遺財產申報遺產稅，本應提出本件和解書，請求稅捐稽徵機關依遺產
      及贈與稅法第十七條規定，將系爭二筆土地扣除，惟渠等拒絕履行系爭和解契
      約約定內容，並將系爭二筆土地據為己有，渠等因不甘被告訴請移轉系爭土地
      所有權應有部分各三分之一獲勝訴判決確定，遂提起本件訴訟請求被告分擔遺
      產稅，誠屬無理。
（五）原告所提遺產稅核定通知書上記載承辦單位係「財政部台灣省南區國稅局」，
      並非原告所指「財政部台灣省南區國稅局屏東分局」，且其上所載承辦人員係
      「宋淑貞」，非原告所指「粘姓承辦人員」，縱如原告所述其曾向承辦人員提
      示本件和解書，並聲請扣除和解書所提被告所有部分，而該承辦人員不受理原
      告之聲請，則原告仍應就稅捐稽徵機關所核定遺產稅額，循法定救濟程序以為
      就濟。
三、證據：提出郵局存證信函影本一件、遺產稅核定通知書與繳清證明書影本各一件
    、計算書影本一件，及本院九十年度重訴字第九四號與台灣高等法院高雄分院九
   十年度重上字第八○號等民事判決影本各一件為證。
    理      由
一、本件原告起訴主張劉謝友妹將其所有坐落屏東縣長豐段四三地號（原長興段二七
    八地號）及屏東縣永興段五九七地號（原長興段六一九地號）二筆土地贈與其子
    即原告之被繼承人劉曜濱後，劉謝友妹之其他子女即被告爭產甚烈，劉曜濱因不
    忍其年邁母親屢受責罵、左右為難，乃於八十二年四月二十日與其母及被告訂立
    和解契約，劉曜濱因罹患情感性精神病及高血壓，自知體弱多病，將不久於人世
    ，特別要求系爭二筆土地之遺產稅由其與被告各負擔三分之一，並於和解書第一
    條載明：「立約人認知上揭土地原為甲方（即劉謝友妹）所有登記於丁方（即劉
    曜濱），而實際上為乙方（即被告戊○○）、丙方（即被告丁○○）及丁方所共
    有，每人持分各三分之一．．．」及第三條載明：「自本和解書成立之日起，就
    前揭土地所生之稅費（包含遺產稅），則由乙、丙、丁三方共同負擔。」等語，
    嗣劉曜濱於八十三年十二月八日死亡後，其法定繼承人包括其妻即原告甲○○，
    及其子女即原告己○○、庚○○與丙○○就其所遺包括系爭二筆土地在內之財產
    申報遺產稅，經財政部台灣省南區國稅局核定應繳納遺產稅計六百三十五萬一千
    八百二十五元，原告已於八十五年二月二十六日繳納完畢，其中系爭二筆土地遺
    產稅計二百六十八萬七千七百九十元及規費計七千九百零五元，被告依約應各負
    擔三分之一即八十九萬八千五百六十五元，爰依系爭和解契約約定，請求被告給
    付如聲明所示金額等語。
二、被告則以：(一)系爭二筆土地係劉曜濱與被告之母劉謝友妹所有，劉曜濱於七十八
    年十二月間以參加立法委員選舉為由，騙取劉謝友妹之印鑑與身分證後，竟於七
    十九年二月間將系爭二筆土地所有權以贈與為原因移轉登記於其名下，被告於八
    十一年一月間始知悉上情，而劉謝友妹乃於八十一年十一月間向本院起訴請求劉
    曜濱塗銷系爭二筆土地所有權移轉登記，經本院以八十一年度重訴字第四五號受
    理在案，劉曜濱遂於八十二年四月二十日與劉謝友妹及被告訂立和解契約，劉謝
    友妹因此撤回上開民事訴訟。(二)劉曜濱於八十三年十二月八日死亡後，劉謝友妹
    與被告曾於八十四年四月三日以郵局存證信函表示：原告如欲辦理系爭二筆土地
    繼承登記，請於一週內通知等語，惟原告未予理會，逕將系爭二筆土地辦理繼承
    登記為其所有，被告為此向本院起訴請求原告將系爭土地所有權應有部分各三分
    之一移轉登記與被告，經本院以九十年度重訴字第九四號判決被告勝訴，原告對
    此民事判決提起上訴，復經台灣高等法院高雄分院以九十年度重上字第八○號判
    決駁回原告上訴而告確定。(三)系爭二筆土地確實為劉謝友妹所有，而系爭和解契
    約所指遺產稅係指劉謝友妹之遺產稅，並非指劉曜濱之遺產稅，因劉曜濱與被告
    同為劉謝友妹之子女，劉謝友妹所遺財產之遺產稅自應由三人共同負責，至劉曜
    濱與被告係兄弟姐妹關係，被告自無庸負擔劉曜濱所遺財產之遺產稅。(四)原告明
    知其被繼承人劉曜濱曾與劉謝友妹及被告訂立系爭和解契約，則渠等就劉曜濱所
    遺財產申報遺產稅，本應提出本件和解書，請求稅捐稽徵機關依遺產及贈與稅法
    第十七條規定，將系爭二筆土地扣除，惟渠等拒絕履行系爭和解契約約定內容，
    並將系爭二筆土地據為己有，渠等因不甘被告訴請移轉系爭土地所有權應有部分
    各三分之一獲勝訴判決確定，遂提起本件訴訟請求被告分擔遺產稅，誠屬無理。
    (五)原告所提遺產稅核定通知書上記載承辦單位係「財政部台灣省南區國稅局」，
    並非原告所指「財政部台灣省南區國稅局屏東分局」，且其上所載承辦人員係「
    宋淑貞」，非原告所指「粘姓承辦人員」，縱如原告所述其曾向承辦人員提示本
    件和解書，並聲請扣除和解書所提被告所有部分，而該承辦人員不受理原告之聲
    請，則原告仍應就稅捐稽徵機關所核定遺產稅額，循法定救濟程序以為就濟等語
    ，資為抗辯。
三、經查，原告主張劉曜濱於八十二年四月二十日與其母劉謝友妹及其姐被告，就系
    爭二筆土地訂立和解契約之事實，業據其提出與所述相符和解書、土地登記謄本
    及戶籍謄本為證，復為被告所同陳，堪信為真實。而原告主張劉謝友妹除育有劉
    曜濱及被告等三名子女外，尚有另一名子女及即訴外人劉曜東，而劉曜濱（民國
    ○○○年○月○○○日生）於八十三年十二月八日死亡後，所遺財產乃由其法定
    繼承人包括其妻即原告甲○○，及其子女即原告己○○、庚○○與丙○○共同繼
    承，原告已於八十四年五月十八日就其所遺包括系爭二筆土地在內之財產申報遺
    產稅，經財政部台灣省南區國稅局核定應繳納遺產稅計六百三十五萬一千八百二
    十五元，原告並於八十五年二月二十六日繳納完畢之事實，業據原告提出與述相
    符戶籍謄本、死亡證明書、遺產稅核定通知書與繳清證明書為證，並為被告所不
    爭執，堪信為真實。
四、至原告主張劉曜濱於訂約當時已罹患情感性精神病及高血壓，因自知體弱多病，
    將不久於人世，乃於訂立系爭和解契約之時，特別要求系爭二筆土地之遺產稅由
    其與被告各負擔三分之一，而依劉曜濱於訂約當日返家所言，該和解書第三條所
    載「遺產稅」係指系爭二筆土地因劉曜濱死亡之遺產稅，又系爭二筆土地因劉曜
    濱死亡之遺產稅計二百六十八萬七千七百九十元及規費計七千九百零五元，被告
    依約應各負擔三分之一即八十九萬八千五百六十五元云云，已為被告所否認，並
    以前詞置辯，復查：(一)依原告所提八十二年四月二十日和解書記載：「立約人：
    劉謝友妹（簡稱甲方）、戊○○（簡稱乙方）、丁○○（簡稱丙方）、劉曜濱（
    簡稱丁方），．．．同意和解，條件如后：一、立約人認知上揭土地（指系爭二
    筆土地）原為甲方所有，登記於丁方，而實際上為乙、丙、丁三人所共有，每人
    持分各三分之一。經乙、丙、丁三方同意出售上揭土地時，甲、乙、丙、丁各得
    出售價金四分之一。二、就前揭土地未出售前所收之租金，則歸由甲方充作生活
    費用。三、自本和解書成立之日起，就前揭土地所生之稅費（包括遺產稅），則
    由乙、丙、丁三方共同負責。．．．」等語。綜觀上開和解書所載內容意旨，應
    認如於劉謝友妹死亡後出售系爭二筆土地，則其所出售價金應由被告二人與劉曜
    濱各得三分之一，而此時系爭二筆土地所生之稅費，包括因劉謝友妹死亡之遺產
    稅，應由被告二人與劉曜濱各負擔三分之一，方屬公允，且因劉謝友妹尚有另一
    名子女劉曜東，為免疑慮，上開和解書第三條乃特別標明被告及劉曜濱所共同負
    擔系爭二筆土地所生稅費乃包括遺產稅在內。(二)參以，劉謝友妹係民國前七年十
    月二十九日生，而於八十四年五月十八日死亡之事實，經據原告提出戶籍謄本為
    證，並為兩造所同陳，堪信為真實，足認訂約當時劉曜濱尚未滿五十七歲，而劉
    謝友妹已近九十餘歲高齡，依一般經驗法則，劉曜濱於訂約當時尚難預見其將較
    其母早逝。(三)又縱如原告所言，則依一般經驗法則，劉曜濱於訂約之際應當要求
    在上開合解書第三條載明：系爭二筆土地因劉曜濱死亡所生遺產稅，由被告二人
    及劉曜濱之繼承人各負擔三分之一等語，惟上開和解書第三條所載內容並未提及
    劉曜濱之遺產稅及其繼承人；再者，依原告所言，則上開和解書第三條所載內容
    將解釋為，系爭土地因劉曜濱死亡之遺產稅，應由被告二人及劉曜濱各負擔三分
    之一，何以劉曜濱於死亡後仍需對自身遺產稅負擔三分一，足認原告所言尚與上
    開和解書第三條所載語句有間。(四)綜上所述，原告前揭主張，尚非可採。
五、從而，系爭和解契約約定內容並未提及系爭二筆土地因劉劉曜濱死亡之遺產稅應
    由被告二人各負擔三分之一乙節，則原告主張其就系爭二筆土地因劉曜濱死亡所
    繳遺產稅計二百六十八萬七千七百九十元及規費計七千九百零五元，被告二人依
    約應各負擔三分之一即八十九萬八千五百六十五元，爰依系爭和解契約約定，請
    求被告給付如聲明所示金額云云，於法尚有未合，不應准許。
據上論結，本件原告之訴為無理由，並依民事訴訟法第八十五條第二項，判決如主文
。
中     華     民     國     九 十 一     年    一    月      三 十      日
                               台灣 屏東地方法院民事第一庭
~B法      官  賴秀雯
右為正本係照原本作成。
如對本判決上訴，須於判決送達後二十日內向本院提出上訴狀。
~B法院書記官  滕一珍
中     華     民     國     九 十 一     年    一    月       三 十     日
